臺灣臺中地方法院民事判決
                                    110年度重訴字第287號
原      告  陳俊成  
訴訟代理人  王子文律師
            蔡宛青律師
被      告  愛唱久久音樂科技股份有限公司

兼  上一人
法定代理人  林文信  
共      同
訴訟代理人  王正喜律師
複  代理人  郭明仁律師
上列當事人間請求不當得利等事件，本院於民國111年2月11日言
詞辯論終結，判決如下：
    主  文
原告之訴及假執行之聲請均駁回。
訴訟費用由原告負擔。
    事實及理由
一、原告主張：被告林文信為被告愛唱久久音樂科技股份有限公
    司（下稱愛唱久久公司）之法定代理人。因愛唱久久公司與
    訴外人中華電信股份有限公司（下稱中華電信）旗下中華電
    信股份有限公司數據通訊分公司（下稱數通分公司）簽立KO
    D＋OTT事業合作契約書，而欲委託伊擔任法定代理人之聽得
    樂股份有限公司（下稱聽得樂公司）製作機台，故林文信先
    虛構愛唱久久公司獲利前景，聲稱開辦公司需支付大額權利
    金及營運資金，於民國104年至106年4月間邀請伊參與該公
    司之增資入股（下稱系爭增資入股契約），伊受林文信詐欺
    而陷於錯誤，遂於106年4月14日匯款新臺幣（下同）1,000
    萬元（下稱系爭款項）至林文信所指定愛唱久久公司之第一
    銀行中港分行帳戶內。詎上開資金遭愛唱久久公司提領後，
    交予林文信挪用作為自己之增資款，而愛唱久久公司之實收
    資本額已從原先38萬8,800元增為1,038萬8,800元，股東名
    簿卻未記載伊之持股，可見被告共同侵占系爭款項，侵害伊
    之表意自由與財產權，其行為亦屬背於善良風俗之方法。縱
    認被告無上開侵權行為，愛唱久久公司未依系爭增資入股契
    約約定，將系爭款項用於原告之增資，屬給付目的之不達；
    林文信侵占系爭款項係無法律上原因受有自行增資之1,000
    萬元款項利益。上開二者均構成不當得利。原告業以起訴狀
    繕本之送達，作為催告愛唱久久公司履行增資約定之意思表
    示，該公司未於相當時間履行，伊再以110年7月22日民事準
    備㈠狀作為解除契約之意思表示，愛唱久久公司亦應依民法
    第259條第2款規定返還系爭款項。爰先位依民法第184條第1
    項前段及後段、第185條第1項前段、第28條規定，提起本件
    訴訟。並聲明：㈠被告應連帶給付原告1,000萬元，及自106
    年4月14日起至清償日止，按週年利率百分之5計算之利息。
    ㈡願供擔保，請准宣告假執行；備位依民法第179條、第259
    條第2款之規定，並聲明：㈠愛唱久久公司應給付原告1,000
    萬元，及自106年4月14日起至清償日止，按週年利率百分之
    5計算之利息。㈡林文信應給付原告1,000萬元，及自106年4
    月14日起至清償日止，按週年利率百分之5計算之利息。㈢上
    開二項聲明，如其中一人已為給付，另一人於該給付範圍內
    同免其責任。㈣願供擔保，請准宣告假執行。
二、被告則以：否認林文信與原告間成立系爭增資入股契約。原
    告係以1,000萬元向林文信購買愛唱久久公司之股份200萬股
    ，一股為5元。林文信遂提供愛唱久久公司帳戶供原告轉入
    上開價金，嗣經會計師告知發起人股份交易之股款不得匯入
    公司帳戶，而應匯給股東個人，愛唱久久公司始轉匯系爭款
    項予林文信。因修正前公司法第163條第2項規定，林文信不
    得於公司設立登記一年內轉讓，故林文信始於107年10月4 
    日轉讓原告所價購之200萬股予原告，並依法登記於股東名
    簿。系爭款項乃基於原告與林文信間之股份買賣，顯非增資
    入股，愛唱久久公司受領系爭款項乃代林文信收受，林文信
    亦基於與原告間之股份買賣契約而受領，乃有法律上原因，
    不構成不當得利。又原告主張侵權行為部分，應已罹於2年
    時效等語，資為抗辯，並聲明：㈠原告之訴駁回。㈡如受不利
    判決，願供擔保請准宣告免為假執行。
三、愛唱久久公司於106年1月26日核准設立，為閉鎖性股份有限
    公司，發起人為林文信與久久音樂科技公司（下稱久久音樂
    公司）。於106年2月6日，愛唱久久公司與數通分公司簽立K
    OD＋OTT事業合作契約書。嗣於同年11月9日，愛唱久久公司
    與聽得樂公司簽立KOD＋OTT訂製終端產品開發供應合作契約
    書。原告於同年4月14日匯款1,000萬元至愛唱久久公司之第
    一銀行中港分行帳戶。愛唱久久公司於同年7月7日以上開帳
    戶匯款1,000萬元予林文信。林文信於同年7月11日匯款1,00
    0萬元至愛唱久久公司帳戶等事實，為兩造所不爭執（見本
    院卷二第142頁），堪信為真正。
四、得心證之理由：
　㈠原告依民法第184條第1項前段及後段、第185條第1項前段、
    第28條規定，請求被告連帶給付1,000萬元之本息部分：
　⒈民法第184條第1項規定，侵權行為之成立，須行為人因故意
    過失不法侵害他人權利，亦即行為人須具備歸責性、違法性
    ，並不法行為與損害間有因果關係，始能成立；或行為人故
    意以背於善良風俗之方法加損害予他人，故主張侵權行為損
    害賠償請求權之人，對於侵權行為之成立要件應負舉證責任
    。
　⒉依證人即負責愛唱久久公司會計業務之會計師何素秋證稱：1
    06年度林文信委託我們幫他設立愛唱久久公司，一開始我不
    知道原告在106年4月14日有匯款1,000萬元至愛唱久久公司
    帳戶，直到中華投資公司要增資入股愛唱久久公司時，林文
    信告訴我有位朋友要購買自己的老股投資愛唱久久公司，當
    時因為公司法規定發起人股份持有一年間不能移轉，所以我
    告訴他要滿一年後才能移轉股份給他朋友。林文信不清楚私
    人股份交易不涉及愛唱久久公司的帳務問題，我有說錢應該
    直接匯入林文信的私人帳戶，林文信問我如果錢是匯到愛唱
    久久公司的帳戶應如何處理，我跟他說有兩種方式，一是直
    接匯回原本匯款人帳戶，再由匯款人帳戶轉匯給林文信帳戶
    ，二是雙方協調好可以直接從愛唱久久公司帳戶匯到林文信
    帳戶，但我不清楚後續如何進行等語（見本院卷二第252頁
    ）；佐以107年11月1日修正施行前之公司法第163條第2項，
    尚規定發起人之股份非於公司設立登記一年後，不得轉讓，
    嗣因本於股份自由轉讓原則而修法刪除，亦有公司法107年1
    1月1日施行修正條文對照表可查（見本院卷二第277至278頁
    ），核與被告辯稱原告於106年間以1,000萬元向林文信購買
    其股份，因交易當時公司法規定限制，於一年後始移轉股份
    予原告乙節相符，可見原告雖匯款系爭款項至愛唱久久公司
    帳戶，然系爭款項係作為其購買林文信發起人股份之價金。
　⒊又愛唱久久公司於106年6月20日召開股東臨時會討論增加資
    本1,000萬元，並授權由董事會決議增加資本額1,000萬元，
    股款限於同年7月11日前繳足，並訂於該日為增資基準日。
    嗣於同年7月14日申請增資、發行新股、修正章程變更登記
    ，經臺中市政府於同年月25日准予登記等情，有愛唱久久公
    司變更登記表、股東臨時會議事錄、董事會議事錄及臺中市
    政府同年7月25日府授經商字第10607339840號函可考（見本
    院卷一第397至401、407至412頁）；林文信於同年有拿1,00
    0萬元增資愛唱久久公司並向主管機關申報，亦據何素秋證
    述明確（見本院卷二第252頁），核與前述林文信於同年7月
    11日匯款1,000萬元予愛唱久久公司之情節相合，益彰林文
    信係以其出賣原告股份之對價，作為自己對愛唱久久公司增
    資之資本。
　⒋另林文信於106年7月11日持有愛唱久久公司股份5,000萬股；
    其於107年10月4日所持股份變為4,800萬股，久久音樂公司
    持有股數6,000萬股，原告則登記為股東，持有股數為200萬
    股；同日林文信持有股份另登記為5,000萬股，久久音樂公
    司持有股數5,800萬股，原告持有股數不變等情，有愛唱久
    久公司106年7月11日、107年10月4日股東名簿可稽（見本院
    卷一第175、183、265頁）；輔以何素秋證稱：106年間林文
    信自己後來林文信拿資料找我求助，說要做股東名簿，我按
    照他的資料打格式給他。我是在107年10月4日才知道林文信
    說要賣老股的對象是原告，他有拿原告身分證影本到事務所
    口頭說和原告有這筆交易，我跟林文信說因為他是愛唱久久
    公司董監事，如果有持有變動要申報到經濟部，林文信覺得
    有點麻煩，就決定林文信賣給原告，再由久久音樂公司賣20
    0萬股給林文信，因為這樣林文信的股數就沒有變動，不用
    做董監持股變更登記等語（見本院卷一第253、261頁）；及
    原告於107年10月4日才傳送其身分證影本予林文信，為其所
    是認（見本院卷一第441頁），可見林文信於107年10月確實
    依買賣發起人股份之契約，移轉其股份予原告，並登記原告
    為愛唱久久公司之股東。倘原告於106年4月與林文信間存在
    系爭增資入股契約，依法愛唱久久公司應召集股東會並向主
    管機關申請登記，此均為對外公示之事項，若林文信未依約
    履行，原告於斯時即可發現，敦促林文信履約，其主張於一
    年後始生懷疑，直至110年6月方提起本件訴訟，已有可疑。
    況若於106年確實成立系爭增資入股契約，原告應於當時即
    提供身分證件予林文信，其雖主張斯時有交付，然為被告所
    否認，亦未舉證以實其說，自無可採。
　⒌原告雖爭執上開股東名簿形式上真正，惟按私文書經本人或
    其代理人簽名、蓋章者，推定為真正，民事訴訟法第358條
    定有明文。前揭股東名簿蓋有愛唱久久公司之公司章與法定
    代理人林文信之印章，自應推定其為真正。原告未舉證推翻
    前開推定，自不能採。原告復主張林文信傳送予其之股東名
    簿股款欄位遭刪除，且各股東名簿股款金額與股份無法對應
    ，代表林文信為掩飾侵占行為云云，然觀之該份股東名簿（
    見本院卷一第349頁），確實已將原告登記為股東，並無未
    登記原告為股東之情形。且愛唱久久公司為閉鎖型公司，而
    發行無票面額股，股價單價不重要，公司法當時就是為了繁
    榮經濟，例如技術創新部分才有無票面額股的規範乙節，亦
    據何素秋證述在卷（見本院卷二第260頁），可見愛唱久久
    公司股份價值並非固定，自難以股款金額增減認定有無股份
    移轉之情事。上開主張，尚非可取。
　⒍至原告主張林文信故意佯稱愛唱久久公司前景看好，邀請原
    告增資入股此詐欺方式，致原告陷於錯誤而交付系爭款項，
    而與被告成立系爭增資入股契約，卻未被登記為愛唱久久公
    司股東等語，並以原告匯款至愛唱久久公司帳戶之匯款單、
    原告與林文信往來訊息截圖、電子郵件、愛唱久久公司股東
    名簿、愛唱久久公司帳戶往來對帳明細為證（見本院卷一第
    87至89、125至127、295至353頁），然原告匯款予愛唱久久
    公司僅能證明有此金錢流向，而金錢交付原因多端，不能遽
    論即為系爭增資入股契約之價款。復觀諸原告與林文信之訊
    息往來內容，乃原告稱已將投資款匯入，並傳送印製股票之
    基本資料與林文信（見本院卷一第87、127頁），然未曾論
    及增資入股相關事宜，如召集股東會或申請登記等，自難僅
    以投資款之用語與印製股票即推認原告與林文信達成系爭增
    資入股契約之合意。又其等間電子郵件往來，亦僅係林文信
    提供OTT創新事業簡報、五年財測、資產及股權移轉授權合
    約書予原告（見本院卷一第295至343頁），與一般投資人了
    解投資標的、公司欲尋找資金之情形相當，亦難認即為對原
    告為增資入股之要約。反觀被告辯稱林文信為自己增資，故
    以原告向其購買股份之價金1,000萬元，作為自己對愛唱久
    久公司增資之1,000萬元，並以之登記等言，與前揭函文、
    股東臨時會議事錄、匯款流向、何素秋之證述若節相符。故
    原告前開所提證據，並無足證明有系爭增資入股契約存在。
　⒎原告雖主張林文信虛構愛唱久久公司之前景致其陷於錯誤，
    然於106年2月6日，愛唱久久公司與數通分公司簽立KOD＋OTT
    事業合作契約書。嗣於106年11月9日，愛唱久久公司與聽得
    樂公司簽立KOD＋OTT訂製終端產品開發供應合作契約書等事
    實，為兩造所不爭執（見本院卷二第142頁），可見愛唱久
    久公司與上開公司確有商業合作，且訴外人中華投資股份有
    限公司亦於106年8月2日投資愛唱久久公司（見本院卷一第1
    97頁），核與林文信提出予原告電子郵件之資料內容相合，
    況投資本有風險，盈虧互負，投資人應自行評估標的之獲利
    前景與體質，故難逕以上開資料即認林文信虛構愛唱久久公
    司之獲利而詐欺原告，致原告陷於錯誤。
　⒏從而，原告之系爭款項係購買林文信發起人股份之對價，因
    發起人股份於該買賣契約成立時，尚受法律限制不能移轉，
    故林文信於107年間依約移轉股份予原告，並履行契約登記
    原告為股東等情，應堪認定。原告未證明成立系爭增資入股
    契約，亦未證明林文信就原告給付系爭款項有何詐欺行為存
    在，故其主張林文信詐欺原告而成立系爭增資入股契約，愛
    唱久久公司應就林文信行為負連帶責任，且愛唱久久公司未
    依系爭增資入股契約為其增資，反將系爭款項挪用予林文信
    ，被告共同侵占系爭款項，對原告成立侵權行為等節，均非
    可採。　
　㈡原告依民法第179條、第259條第2款規定，請求愛唱久久給付
    1,000萬元之本息；及依民法第179條規定，請求林文信給付
    1,000萬元之本息部分：
　⒈原告既未證明其與愛唱久久公司成立系爭增資股契約，業如
    前認定，則原告依系爭增資入股契約，主張愛唱久久公司未
    實現增資，而為給付目的之不達，愛唱久久公司受領系爭款
    項無法律上原因云云，即非有據。
　⒉又林文信係基於其與原告間發起人股份買賣契約，而受領系
    爭款項，亦如前述，則其受領上開款項即屬有法律上原因，
    原告主張林文信受有自行增資1,000萬元之利益，亦非可取
    。
　⒊基此，原告主張愛唱久久公司、林文信對其成立不當得利，
    無足可取。　
五、綜上所述，原告先位依民法第184條第1項前段及後段、第18
    5條第1項前段、第28條規定，請求被告連帶給付1,000萬元
    ，及自起訴狀繕本送達之翌日起至清償日止，按週年利率百
    分之5計算之利息，為無理由，應予駁回。另其備位依民法
    第179條、第259條第2款規定，求為命愛唱久久公司或林文
    信給付1,000萬元之部分，亦無理由，併應予駁回。原告之
    訴既均經駁回，其假執行之聲請，亦失所依據，一併駁回。
六、本件事證已臻明確，兩造其餘主張、陳述及所提之證據，經
    審酌後認為均不足以影響本判決之結果，爰不逐一論列，併
    此敘明。
七、據上論結，本件原告之訴為無理由，依民事訴訟法第78條，
    判決如主文。　　
中　　華　　民　　國　　111 　年　　3 　　月　　4 　　日
　　              民事第一庭  審判長法　官  許石慶
　　                                法  官  廖欣儀
　　                                法  官　鍾宇嫣
以上正本，係照原本作成。
如對本判決上訴，須於判決送達後20日內向本院提出上訴狀（須
附繕本），如委任律師提起上訴者，應一併繳納上訴審裁判費。
中　　華　　民　　國　　111 　年　　3 　　月　　4 　　日
                                    書記官